【裁判字號】    90,重訴,1714
【裁判日期】    900821
【裁判案由】    清償債務
【裁判全文】
臺灣臺北地方法院民事判決  九十年度重訴字第一七一四號
    原      告    安泰證券金融股份有限公司
    法定代理人    丁○○
    訴訟代理人    乙○○
                  丙○○
    被      告    甲○○
右當事人間清償債務事件，本院判決如左：
        主      文
被告應給付原告新台幣柒佰伍拾萬元，及自民國八十七年七月二十五日起至清償日止
，按年息百分之九點七五計算之利息與按上開利率百分之十計算之違約金。
訴訟費用由被告負擔。
本判決於原告以新台幣貳佰伍拾萬元供擔保後，得假執行。但被告如於假執行程序實
施前，以新臺幣柒佰伍拾萬元為原告預供擔保，得免為假執行。
        事      實
甲、原告方面：
  一、聲明：除假執行供擔保金額外，如主文所示。
  二、陳述：
  （一）被告於民國八十五年十一月十四日與原告簽訂融資融券契約，並開立證券信
        用交易帳戶（帳號為000000000），辦理有價證券買賣之融資融券
        相關事項。被告依約於八十七年七月二十一日、二十二日向宏華證券股份有
        限公司（以下簡稱宏華證券公司）下單買進國產車股份有限公司（以下簡稱
        國產車公司）股票二十五萬股，共向原告融資新台幣（下同）七百五十萬元
        ，利率為百分之九點七五，同年月二十三日、二十四日完成交割手續。嗣被
        告之國產車公司股票擔保維持率不足之基準日為八十七年十一月十一月，原
        告旋即於八十七年十一月十三日對被告寄發融資追繳通知。惟因台灣證券交
        易所公告國產車公司股票自八十七年十一月十七日起暫停交易，且上開融資
        期限，依融資融券契約書第四條之約定，至八十八年七月二十三日、二十四
        日已屆清償期，原告即向被告催討，惟被告置之不理，依融資融券契約第七
        條第三項約定，被告超過規定期限未償還融資，原告並按核定利率百分之十
        加收違約金。爰依消費借貸關係請求被告清償債務。
  （二）被告申請開立證券信用交易帳戶時，原告曾取得其財力證明，即載有存款五
        百九十萬九千九百八十七元之中國信託商業銀行三重分行存摺，故原告授予
        第四級（最高一千五百萬元）之融資額度。
  （三）被告下單買進國產車公司股票二十五萬股以前，即於八十五年十一月四日起
        至同年月十九日止，在宏華證券公司台北分公司買賣二十三筆股票，累積成
        交金額一千六百十八萬元，同時於八十五年十一月二十一日起至八十七年七
        月二十日止，亦向原告融資買賣二百八十二筆股票，累積金額十二億四千五
        百八十四萬八千六百元。證券經紀商均按月編製對帳單送達被告，被告從未
        違約交割。
  （四）八十八年五月三日原告與張朝翔、張朝喨所簽立之協議書，並未就被告系爭
        融資款項有免責約定，不影響原告對被告之權利。
  （五）宏華證券公司為原告辦理融資融券之代理商，郭光中為宏華證券公司之職員
        ，原告從未接獲宏華證券公司告知被告為人頭。被告要求減少債權額，並無
        理由。
  三、證據：提出融資融券契約書影本、開立證券信用交易帳戶申請表影本、存證信
      函影本、融資未銷帳明細表、有價證券買賣對帳單影本、融資銷帳明細表、中
      國信託商業銀行三重分行存摺影本、八十七年十一月十三日融資追繳通知及交
      寄大宗限時掛號函件存根聯影本、國產車公司代償協議書影本、八十七年五月
      十四日函影本為證。
乙、被告方面：
  一、聲明：
  （一）原告之訴駁回。
  （二）如受不利判決，請准供擔保免為假執行。
  二、陳述：
  （一）依宏華證券公司營業員郭光中於本院九十年度重訴字第六五五號及九十年度
        重訴字第八四二號中之證述內容，可知被告簽訂融資融券契約之過程為：被
        告任職之磊鉅實業股份有限公司與宏華證券公司位於同棟大樓，禾豐集團董
        事長張朝翔之助理李坤欽向宏華證券公司取空白融資融券契約書，要求被告
        於契約書上簽名，契約書其餘記載均非被告所為，印章及身分證影本亦非被
        告提供，均由禾豐集團專人負責完成。尤其載有存款五百九十萬九千九百八
        十七元之中國信託商業銀行三重分行存摺，更非被告所提供，因被告自七十
        四年五月至八十五年十一月間，所賺薪資共僅一百七十九萬一千八百元，何
        況被告至今尚無買賣股票之經驗。故依郭光中之證詞，其接受李坤欽交付融
        資融券契約書時，即知悉被告為禾豐集團之人頭，並非開戶供自己使用。郭
        光中並證實人頭戶之下單者為禾豐集團管理處襄理林義翔。
  （二）原告與宏華證券公司訂有融資融券業務代理契約；而原告之代理人郭光中於
        本件融資融券契約訂約時，已知被告為禾豐集團張朝翔之人頭，以被告名義
        所為之融資融券法律行為，其效果直接歸屬張朝翔；再依民法第一百零五條
        之規定，原告是否明知被告為禾豐集團張朝翔之人頭，應由原告之代理人郭
        光中決定，亦即原告於被告簽訂融資融券契約時，即已知悉被告為禾豐集團
        張朝翔之人頭。從而，原告既已知悉被告為禾豐集團張朝翔之人頭，關於被
        告隱名代理禾豐集團張朝翔之融資債務，原告應向張朝翔請求。
  （三）退萬步言，縱令人頭戶須為其簽名負責，然持有表意人已簽名之空白契據者
        ，雖可使人相信其享有簽名者之授權，而得補充填載該契據上之空白部分，
        但依常情判斷，其權限並非毫無限制。故應依誠信原則，斟酌交易習，就個
        別具體案例認定簽名者應負責之範圍。空白契據上關於交易所涉法律行為要
        素之記載愈少者，則持有人填載權限之表象可能性愈低；故僅有簽名而別無
        記載重要約定事項之空白契據，即無簽名人因該契據造成權利表象可言。從
        而，被告僅在空白融資融券契約書上簽名，印章、身分證影本及財力證明均
        非被告所提供，符合空白契據之情形；若要求被告依財力證明所審定之信用
        交易級數而成立之債務負責，實不合理。被告簽訂融資融券契約時，月薪僅
        二萬六千五百元，依社會通常經驗，將一年收入扣除日常生活所需，做為投
        入股市之資金，乃合情合理之估算，故以被告當時月薪之六倍即十五萬九千
        元，為被告應負擔之合理上限。
  三、證據：提出本院九十年度重訴字第六五五號及九十年度重訴字第八四二號證人
      郭光中筆錄影本、類似案件融資融券契約書影本、磊鉅實業股份有限公司人事
      卡影本、勞工保險卡影本、扣繳憑單影本為證。
        理      由
一、原告主張：被告於八十五年十一月十四日與原告簽訂融資融券契約，並開立證券
    信用交易帳戶，辦理有價證券買賣之融資融券事項；該帳戶於八十七年七月二十
    一日、二十二日透過宏華證券公司買進國產車公司股票二十五萬股，共向原告融
    資七百五十萬元，利率為百分之九點七五，同年月二十三日、二十四日完成交割
    手續；八十七年十一月十一月，該筆國產車公司股票擔保維持率不足，原告於八
    十七年十一月十三日通知被告補繳差額；國產車公司股票自八十七年十一月十七
    日起暫停交易；前開融資於八十八年七月二十三日、二十四日屆清償期，被告逾
    期未清償，並應按上開利率百分之十計付違約金等事實，已據原告提出與所述相
    符之融資融券契約書影本、開立證券信用交易帳戶申請表影本、存證信函影本、
    融資未銷帳明細表、有價證券買賣對帳單影本、融資銷帳明細表、中國信託商業
    銀行三重分行存摺影本、八十七年十一月十三日融資追繳通知及交寄大宗限時掛
    號函件存根聯影本、八十七年五月十四日函影本為證，被告又未爭執，原告之主
    張為可採信。
二、至於被告辯稱：其僅辦理融資融券之文件上簽名，印章、身分證影本及財力證明
    均非被告提供，原告之代理人即宏華證券公司營業員郭光中於本件融資融券契約
    簽訂時，已知被告為張朝翔之人頭，契約之本人為張朝翔，故原告明知被告隱名
    代理張朝翔，應向張朝翔請求償還融資債務；被告縱應為其簽名負責，然被告僅
    在空白融資融券契約書上簽名，不應依財力證明所審定之信用交易級數而成立之
    債務負責，僅應清償被告當時月薪之六倍即十五萬九千元等語，為原告所否認，
    並主張：宏華證券公司雖為原告辦理融資融券之代理商，惟郭光中係宏華證券公
    司之職員，原告從未接獲宏華證券公司告知被告為人頭；被告要求減少債權額，
    並無理由等語。經查：
（一）被告既已親自於系爭融資融券契約書及開立證券信用交易帳戶申請表上簽名，
      則其是否另行用印，並不影響契約之效力。
（二）被告並未舉證證明簽約所用身分證影本及財力證明係張朝翔或其僱用人交付予
      原告，難據此認定原告知悉簽訂系爭融資融券契約之本人為張朝翔或下單買賣
      股票者為林義翔。再者，姑不論被告以自己名義簽訂融資融券契約並開立證券
      信用交易帳戶，再授權他人使用其帳戶買賣系爭股票，與隱名代理之情形不盡
      相符；縱然宏華證券公司之營業員郭光中知悉被告為張朝翔之人頭，惟代理原
      告辦理融資融券契約者為宏華證券公司，郭光中並未受僱於原告，被告既未舉
      證證明原告之代理人即宏華證券公司曾將「被告為張朝翔之人頭」一事通知原
      告，自難認定原告明知被告係隱名代理張朝翔簽訂系爭融資融券契約。
（三）被告既自承其簽訂系爭融資融券契約、開立證券信用交易帳戶係供張朝翔使用
      ，而下單買賣股票者係受僱於張朝翔之林義翔等情，則張朝翔、林義翔自均屬
      經被告同意依系爭融資融券契約融資買賣股票之人，被告應對該融資及交易行
      為負責。被告辯稱融資及交易之法律效果應直接歸屬於張朝翔等語，為卸責之
      詞，不足採信。
（四）被告雖另辯稱：其僅在空白融資融券契約書上簽名，不應依財力證明所審定之
      信用交易級數而成立之債務負責，僅應清償當時月薪之六倍即十五萬九千元等
      語，然被告既在融資融券契約書上簽名，當已知悉契約所載條款，明瞭簽約後
      之權利義務，參酌被告不能證明供為財力證明之中國信託商業銀行三重分行存
      摺確非其提供，則被告主張減免債務，尚無依據。
三、綜上所述，原告依消費借貸關係，請求被告給付七百五十萬元，及自八十七年七
    月二十五日起至清償日止，按年息百分之九點七五計算之利息與按上開利率百分
    之十計算之違約金，即無不合，應予准許。
四、兩造陳明願供擔保，聲請宣告假執行或免為假行，經核合於法律規定，爰分別酌
    定相當之擔保金額宣告之。
五、據上論結，原告之訴為有理由，依民事訴訟法第七十八條、第三百九十條第二項
    、第三百九十二條，判決如主文。
中      華      民      國    九十      年      八      月    二十一    日
                                            民事第二庭  法  官
右為正本係照原本作成
如對本判決上訴，須於判決送達後廿日內向本院提出上訴狀
中      華      民      國    九十      年      八      月    二十一    日
~B法院書記官  呂昆


司法院資訊處製作；財團法人民間司法改革基金會備份。
